【裁判字號】    97,交聲,11
【裁判日期】    970611
【裁判案由】    違反道路交通管理處罰條例聲明異議
【裁判全文】
臺灣澎湖地方法院交通事件裁定          97年度交聲字第11號
原處分機關  交通部公路總局高雄區監理所澎湖監理站
異  議  人  甲○○
即受處分人
上列受處分人因違反道路交通管理處罰條例案件，對於交通部公
路總局高雄區監理所澎湖監理站民國97年5月1日所為之監違裁字
第裁84-T00000000號裁決聲明異議，本院裁定如下：
    主  文
原處分關於罰鍰新臺幣肆萬伍仟元部分撤銷，不罰。
其他異議駁回。
    理  由
一、原處分意旨略以：異議人即受處分人於民國97年4月16日夜
    間7時5分許，飲酒後騎乘車牌號J3S-502號重型機車，沿馬
    公市○○路由北往南行駛，途經該路與大智街交叉路口時，
    因未戴安全帽，為員警攔查，並測得呼氣中酒精濃度達每公
    升0.66毫克，超過規定之標準值，因而掣發舉發違反道路交
    通管理事件通知單，依道路交通管理處罰條例第35條第1項
    第1款、第31條第6項規定，科處罰鍰新台幣（下同）4萬
    5000元，併吊扣駕駛執照12個月及施以道安講習、罰鍰500
    元（合計罰鍰4萬5500元）等處分在案（罰鍰和駕駛執照限
    於97年5月31日繳納、繳送）。
二、異議意旨略以：異議人因同一酒後駕駛行為，經臺灣高雄地
    方法院檢察署檢察官命提供60小時之義務勞務，而以97年度
    速偵字第14號為緩起訴處分，爰依法提出異議等語。
三、按汽車駕駛人飲用酒類或其他類似物後，其吐氣所含酒精濃
    度超過每公升0.25毫克，不得駕車；駕駛汽車經測試檢定酒
    精濃度超過標準，處汽車駕駛人罰鍰1 萬5 千元以上6 萬元
    以下，並當場移置保管該汽車及吊扣駕駛執照1 年；因而肇
    事致人受傷者，並吊扣駕駛執照2 年；致人重傷或死亡者，
    吊銷其駕駛執照，並不得再考領。道路交通安全規則第114
    條第2 款、道路交通管理處罰條例第35條第1 項第1 款分別
    定有明文。次按，一行為同時觸犯刑事法律及違反行政法上
    義務規定者，依刑事法律處罰之。但其行為應處以其他種類
    行政罰或得沒入之物而未經法院宣告沒收者，亦得裁處之。
    前項行為如經不起訴處分或為無罪、免訴、不受理、不付審
    理之裁判確定者，得依違反行政法上義務規定裁處之；又本
    法所稱其他種類行政罰，指下列裁罰性之不利處分：限制或
    禁止行為之處分：限制或停止營業、吊扣證照、命令停工或
    停止使用、禁止行駛、禁止出入港口、機場或特定場所、禁
    止製造、販賣、輸出入、禁止申請或其他限制或禁止為一定
    行為之處分，94年2 月5 日公布、95年2 月5 日施行之行政
    罰法第26條、第2 條第1 款亦定有明文。參以，行政罰法第
    26條之立法理由：(一)一行為同時觸犯刑事法律及違反行政法
    上義務規定時，由於刑罰與行政罰同屬對不法行為之制裁，
    而刑罰之懲罰作用較強，故依刑事法律處罰，即足資警惕時
    ，實無一事二罰再處行政罰之必要。且刑事法律處罰，由法
    院依法定程序為之，較符合正當法律程序，應予優先適用。
    但「罰鍰」以外之沒入或「其他種類行政罰」，因兼具維護
    公共秩序之作用，為達行政目的，行政機關仍得「併予裁處
    」，故為第1 項但書規定。(二)前述行為如經檢察官為不起訴
    處分或法院為無罪、免訴、不受理或不付審理（少年事件）
    之裁判確定，行政罰之裁處即無一事二罰之疑慮，故第2 項
    規定此時仍得依違反行政法上義務之規定裁處。準此以觀，
    前揭道路交通管理處罰條例第35條第1 項第1 款規定之處罰
    內容，係針對行為人違反行政法上義務規定之行政罰，且該
    條例關於一行為同時觸犯刑事法律及違反行政法上義務規定
    者，並無特別規定，是倘汽車駕駛人以單一酒後駕駛汽車行
    為，經測試檢定酒精濃度超過規定標準，而同時涉有刑法第
    185 條之3 公共危險罪嫌時，道路交通管理處罰機關除有行
    政罰法第26條第1 項但書得處以其他種類行政罰者之情形，
    得裁處其他種類行政罰外，關於罰鍰部分，即應依上開行政
    罰法第26條及道路交通管理處罰條例第10條規定移送地方法
    院檢察署處理，除於移送後再有上開行政罰法第26條第2 項
    所定不起訴等事由，得依違反行政法上義務規定裁處之情形
    外，要不得逕依道路交通管理處罰條例第35條第1 項第1 款
    規定裁處行為人罰鍰之行政罰，合先敘明。
四、復按，緩起訴期間內，有下列情形之一者，檢察官得依職權
    或依告訴人之聲請撤銷原處分，繼續偵查或起訴：「於期間
    內故意更犯有期徒刑以上刑之罪，經檢察官提起公訴者。(二)
    緩起訴前，因故意犯他罪，而在緩起訴期間內受有期徒刑以
    上刑之宣告者。違背第253條之2第1項各款之應遵守或履行
    事項者」，刑事訴訟法第253條之3第1項定有明文。是以案
    件經檢察官為「緩起訴」處分者，於「緩起訴」之猶豫期間
    內，其最後是否會被檢察官提起公訴，猶懸而未定，亦即「
    緩起訴」處分於猶豫期間內尚未具有實質之確定力，檢察官
    於緩起訴期間內，可對被告為繼續觀察，如被告顯無反省警
    惕之情或根本欠缺反省警惕之能力，檢察官仍得依職權或依
    告訴人之聲請，將被告「緩起訴」處分撤銷。再行政罰法第
    26 條明訂一事不二罰原則，且應受行政罰之行為如經不起
    訴處分或為無罪、免訴、不受理、不付審理之裁判「確定」
    者，始得依違反行政法上義務規定裁處之，並未包括「緩起
    訴」處分在內，雖「緩起訴」處分之最終使被告免於刑事訴
    追之效果與「不起訴」處分之效果相同，惟政罰法第26條第
    2項是否包括緩起訴處分情形，固非無疑；且依行政罰法第
    26條第2項之立法意旨，亦必須待緩起訴處分實質確定時，
    被告才最終地確定免於受刑事訴追，原處分機關始得為行政
    裁罰，亦即在緩起訴期間內即猶豫期間期滿前，該緩起訴處
    分仍有被撤銷之可能，此時倘原處分機關仍依法為行政裁決
    ，將使受處分人有同時遭受行政處罰及刑事訴追之危險，顯
    與行政罰法第26條規定之立法意旨相悖。是上揭行政罰法中
    刑事法律處罰優先且不再處以行政秩序罰之目的，既係因為
    行為人已接受刑罰而足資警惕，且已發生懲罰之作用，即無
    使行為人陷於雙重處罰之不利益，則關於刑事法律處罰之範
    圍自應採取實質認定，凡刑事實體法或程序法中所規定客觀
    上剝奪行為人生命、自由、財產權利，主觀上亦因制裁之嚴
    厲性、痛苦性，其強度足以造成心理強制而間接達成矯正教
    化目的之處遇手段，皆應納入其中，而不以形式上符合刑法
    第32 條至第34條所定主刑及從刑種類者為限，始與上揭法
    律規範之意旨相符。
五、經查：
（一）本件異議人即受處分人對於其上開酒後駕車之行為並不爭
      執，復有澎湖縣政府警察局舉發違反道路交通管理事件通
      知單1紙在卷可憑，堪可認定。惟異議人即受處分人前開
      酒後駕車之行為，除構成道路交通管理處罰條例第35條第
      1項第1款之交通違規事由外，亦已合於刑法第185條之3服
      用酒類不能安全駕駛動力交通工具而駕駛罪之構成要件，
      臺灣澎湖地方法院檢察署檢察官於斟酌受處分人之犯後態
      度及公共利益之維護後，認以緩起訴處分為適當，乃於97
      年4月17日以97年度速偵字第14號為緩起訴處分，並於處
      分書中載明緩起訴期間為一年，受處分人應向指定之公益
      團體、地方自治團體或社區提供60小時之義務勞務，有該
      緩起訴處分書及本案移送書各1件在卷可稽，是異議人即
      受處分人上開負擔，名義上雖非「刑罰」，但性質上係實
      質自由權剝奪刑罰之效果，已對受處分人之權利造成影響
      ，與不具任何制裁或處罰作用之不起訴處分性質，迥不相
      同，洵堪認定。
（二）依上可知，受處分人前開違反刑事法律禁止規範之犯罪事
      實既已明確，僅因檢察官採取緩起訴處分之替代性刑事處
      遇手段，未將該案逕行起訴或聲請簡易判決處刑，致其後
      適用之刑事訴訟程序有所區別，然就受處分人負有向檢察
      官指定之公益團體、地方自治團體或社區提供40小時義務
      勞務之義務觀察，其如未能確實履行義務，依刑事訴訟法
      第253條之3第1項第3款之規定，受處分人將遭受撤銷緩起
      訴處分之不利益；反之，倘其確實遵守並履行各項緩起訴
      條件，除非合於刑事訴訟法第260 條所定情形之一，否則
      受處分人即無再就同一案件遭受刑事訴追之虞。是以，檢
      察官所課以受處分人之上開負擔，雖非「刑罰」，但性質
      上可以說是實質的制裁，並且對受處分人之權利也造成影
      響，已產生實質刑罰之效果，而與不具任何制裁或處罰作
      用之不起訴處分，迥不相同。再者，行政罰法第26條第2
      項既未將緩起訴處分列舉其中，本於「例外規定從嚴解釋
      」之法理，亦不應將條文中「不起訴處分」之範圍，擴及
      於性質並非完全相同之「緩起訴處分」。雖交通部95年7
      月17日交路字第0950006986號函釋稱：緩起訴處分係使被
      告免於刑事訴追之效果與不起訴處分之效果相同。惟行政
      罰法第26條第2 項乃例外得裁處行政秩序罰之補充規定，
      參諸該條文係將「不起訴處分」、「無罪」、「免訴」、
      「不受理」、「不付審理」等不能證明刑事被告犯罪或未
      曾使其實際接受刑罰之情形逐一臚列，顯然與該條第1 項
      所指發生處罰競合之前提要件不同，故明定有該條第2 項
      所列情形者，仍應依違反行政法上義務規定裁處。本件緩
      起訴處分既非不能證明行為人之犯罪事實，且有提供一定
      時數義務勞務之實質處罰，自與上開行政罰法第26條第2
      項列舉之不起訴處分等情形迥然有別，仍無從遽為比擬而
      為相同之處置。如若不然，則刑事被告如經法院循審判程
      序判處罰金或得以易科罰金之拘役或有期徒刑，均得以援
      用行政法罰第26條第1 項之規定，免於處以行政秩序罰之
      雙重不利益；至於藉由緩起訴處分而節省司法資源者，在
      基於實質懲罰目的而其自由權、財產權遭受剝奪之餘，卻
      仍需繳納一定金額之行政罰鍰，其結果勢必降低刑事被告
      接受緩起訴處分之意願，而與訂定緩起訴處分以替代繁複
      刑事審判程序之制度性機能相悖。
（三）綜上，異議人即受處分人因騎乘機車經測試檢定有酒精濃
      度超過規定標準部分，因另犯刑法第185條之3酒醉駕車之
      公共危險罪，並經臺灣澎湖地方法院檢察署檢察官以97年
      4月17日以97年度速偵字第14號為緩起訴處分，且上開緩
      起訴處分期間自97年4月28日起至98年4月27日止始確定，
      並有上開緩起訴處分書、臺灣高等法院異議人前案紀錄表
      各1件附卷可佐。是原處分機關於97年5月1日所為本件裁
      決處分，係於上開97年4月28日起至98年4月27日止之緩起
      訴處分期間內，此時原處分機關依法為行政裁決，將使受
      處分人有同時遭受行政處罰及刑事訴追之危險，顯與行政
      罰法第26條規定之立法意旨相違背。因此，受處分人就此
      部分聲明異議，非無理由，原處分就此部分應予撤銷，另
      由本院為異議人即受處分人不罰之諭知。
（四）至於原處分關於吊扣駕駛執照12個月及施以道安講習部分
      ，則係預防將來再犯危險之管制罰，而有別於前揭針對已
      發生違規事實科處罰鍰之行政秩序罰，屬行政罰法第26條
      第1項但書所稱之「其他種類行政罰」，原處分機關仍得
      依道路交通管理處罰條例第24條第1項第2款、第35條第1
      項第1款予以裁處。另騎乘機車附載座人未戴安全帽之違
      規事實，為受處分人所不爭執，且此部分違規情節與上述
      獲緩起訴處分之酒後駕車犯行並非同一事實，自仍應加以
      處罰。故受處分人就吊扣駕駛執照12個月、施以道安講習
      及騎乘機車附載座人未戴安全帽處罰鍰500元等部分所為
      異議，並無理由，應予駁回。
六、綜上所述，原處分機關所為上開罰鍰之行政裁罰部分，尚非
    適法，本件聲明異議，此部份為有理由，原處分關於罰鍰部
    分應予撤銷，並為不罰之諭知；至於原處分機關同時對異議
    人裁處吊扣駕照之部分，乃裁罰性之不利處分，為達嚇阻酒
    後駕車之不法行為，維護道路交通其他用路權人之生命、身
    體之安全法益，依行政罰法第26條第1 項但書之規定，自得
    裁處之，此部份異議人之異議，為無理由，應予駁回。
據上論斷，應依道路交通管理處罰條例第87條第2 項、道路交通
案件處理辦法第19條、第20條，裁定如主文。
中    華    民    國    97    年    6     月    11    日
                      交通法庭  法  官  管安露
以上正本證明與原本無異。
如不服本裁定，應於裁定送達後5日內，向本院提出抗告狀。（
須附繕本）
中    華    民    國    97    年    6    月     11    日
                                書記官  林德盛


司法院資訊處製作；財團法人民間司法改革基金會備份。
